【裁判字號】    91,訴,466
【裁判日期】    920117
【裁判案由】    分割共有物
【裁判全文】
臺灣新竹地方法院民事判決  九十一年度訴字第四六六號
    原      告  甲○○
    訴訟代理人  路春鴻律師
    被      告  乙○○
    訴訟代理人  葉秀蓮
                丙○○
右當事人間請求分割共有物事件，本院判決如左：
    主      文
兩造共有坐落新竹縣新豐鄉○○段四三七地號、地目旱、面積四二四點０九平方公尺
之土地分割方式為：如附圖所示丙部分面積一五五點五平方公尺之土地由原告取得；
如附圖所示丁部分面積二六八點五九平方公尺之土地，由被告取得。
兩造共有坐落新竹縣新豐鄉○○段四三九地號、地目旱、面積四五四一點五二平方公
尺之土地分割方式為：如附圖所示乙部分面積一六六五點二二平方公尺之土地由原告
取得；如附圖所示甲部分面積二八七六點三平方公尺之土地，由被告取得。
訴訟費用由被告負擔三０分之一九，餘由原告負擔。
    事      實
甲、原告方面：
一、聲明：如主文所示。
二、陳述：
（一）查坐落新竹縣新豐鄉○○段四三七地號、地目旱、面積四二四點０九平方公尺
      及同段四三九地號、地目旱、面積四五四一點五二平方公尺之二筆土地係兩造
      所共有，應有部分原告均為一二ＯＯ分之四四Ｏ，被告則均為一二ＯＯ分之七
      六Ｏ，而系爭土地並無因物之使用目的或約定不為分割之情事，是原告自得依
      民法第八百二十三條第一項前段之規定，訴請本院裁判分割。
（二）按共有物分割之方法，不能協議決定者，法院得因任何共有人之聲請，以原物
      分配於各共有人，或變賣共有物，以價金分配於各共有人；以原物分配時，如
      共有人中有不能按其應有部分受分配者，得以金錢補償之，民法第八百二十四
      條第一、二、三項就分割共有物的方法定有明文。誠然，共有物之分割方法，
      法院得斟酌各共有人之利害關係及共有物之性質，有自由裁量之權，縱當事人
      有所主張，亦不受其主張之拘束。惟查，依本院九十一年九月十二日親至系爭
      土地現場履勘及囑託新湖地政事務所進行測量之結果，附圖所示甲部分及丁部
      分均有被告所興建並的鐵皮屋建物，並由被告居住使用，面積則分別為三八二
      點六及六七點九平方公尺，而乙部分及丁部分雖亦有被告所興建的廁所及搭建
      的雞寮，惟廁所面積僅二六點二平方公尺，雞寮則僅係竹木所搭蓋，且已荒廢
      ，是縱因由原告取得而須拆除，對於被告的影響應屬至微，從而，為保持兩造
      間使用的現狀及土地的完整性，以達到充分利用土地的經濟目的，自以如訴之
      聲明第一項所示的分割方法較為公平妥適。
（三）對被告抗辯之陳述
  １、至於被告抗辯謂如依原告所主張的分割方法，則將致被告所分得之甲部分與道
      路或被告現有之土地完全不相連，而成為一封閉孤島完全無法有效使用，故應
      以被告另一同地段四Ｏ六之一地號土地與原告所有另二筆四四七及四四八地號
      土地交換云云。
  ２、惟查，依系爭土地之現況，其中四三九地號土地，本即無對外連絡道路，與四
      三七地號土地亦不相連，其並不因分割與否而改變被告所謂不通道路之情形，
      亦不因被告取得何一部分而有相連與否的差異；況如非依原告所提出的方案分
      割，而由原告分得甲部分及丁部分，則被告在其上所興建並居住使用中的鐵皮
      屋建物，因在原告所分得的土地上，勢必拆除而無法繼續利用，其不可採為分
      割方法，應甚顯然；至於被告所提出交換土地的建議，不僅與本件分割方法無
      涉，遑論交換土地的面積及條件均不對等，更使兩造間的關係益形複雜，原告
      實礙難同意。
（四）綜上所述，系爭土地以訴之聲明所示的方法分割，不論對於土地之利用或兩造
      之損害而言，均較公平妥適。
三、證據：提出土地登記謄本三件為證。
乙、被告方面：
一、聲明：原告之訴駁回。
二、陳述：
（一）依原告所提之分割方案，將造成原告所分得之系爭第四三九地號之土地與道路
      或被告現有之土地完全不相連，而成為一封閉孤島，完全無法有效使用，因完
      全沒有連接道路可進入，何來可以充分利用土地的經濟目的。
（二）被告先前於民國九十年十二月二十六日亦與原告就同地段第四０六地號土地為
      協議分割，原告分得四０六，被告分得四０六之一地號、地目旱、面積六六七
      點八一平方公尺之土地，可以用來與原告交換同地段第四四七、與四四八等值
      同面積大小之土地，以做為原告所提分割方案被告所分得之土地與接連道路之
      用，方符兩造有效充分利用土地經濟之目的。
三、證據：提出土地登記謄本九件為證。
丙、本院依職權履勘現場並囑託新竹縣新湖地政事務所依據原告提出之分割方案繪製
    土地複丈成果圖。
    理    由
一、本件原告主張坐落新竹縣新豐鄉○○段四三七地號、地目旱、面積四二四點０九
    平方公尺及同段四三九地號、地目旱、面積四五四一點五二平方公尺之二筆土地
    係兩造所共有，應有部分原告均為一二ＯＯ分之四四Ｏ，被告則均為一二ＯＯ分
    之七六Ｏ之事實，業據其提出土地登記謄本二件為證，復為被告所不爭執，自堪
    信原告此部分之主張為真實。
二、按各共有人，得隨時請求分割共有物。但因物之使用目的不能分割或契約訂有不
    分割之期限者，不在此限。民法第八百二十三條第一項定有明文。又債務人就查
    封物所為移轉、設定負擔或其他有礙執行效果之行為，依強制執行法第五十一條
    第二項規定，僅對於債權人不生效力而已，並非絕對無效；裁判分割，既係法院
    基於公平原則，決定適當之方法分割共有物，自不發生有礙執行效果之問題，債
    權人即不得對之主張不生效力；且債務人之應有部分，經實施查封以後，因裁判
    分割，其權利即集中於分割後之特定物，此為債務人原有權利在型態上之變更，
    當為查封效力之所及，於假處分亦無影響（最高法院七十二年度台上字第二六四
    二號判例可資參照）。查系爭土地地目為旱，有土地登記謄本在卷可按，依其使
    用目的並非不能分割，而兩造就系爭土地亦未定有不可分割之特約，且迄今兩造
    尚未達成協議分割，為兩造所不爭執，雖系爭土地上被告之應有部分已經新竹縣
    新湖地政事務所於八十六年七月二十二日依本院八十六年度執全字八三八號函辦
    理假扣押查封登記，有土地登記簿謄本可考，然依前揭說明，裁判分割既無礙執
    行效果，則共有人之一即原告依法訴請裁判分割系爭土地，於法有據，應予准許
    。
三、次按共有物分割之方法，不能協議決定者，法院得因任何共有人之聲請，以原物
    分配於各共有人，或變賣共有物，以價金分配於各共有人，民法第八百二十四條
    第一項、第二項分別定有明文。又共有物之分割，應斟酌當事人之聲明、共有物
    之性質、經濟效用、利用價值、共有土地之實際使用情形及全體共有人之利益等
    公平決定之。經查，系爭四三七地號土地緊鄰新竹縣新豐鄉○○村○○街，其上
    建有如附圖（四）所示之鐵皮屋（鐵皮屋之基地坐落於四三一、四三八及四三七
    地號上，位於四三七地號上之面積為六七點九平方公尺），現為被告使用；系爭
    四三九地號土地未臨道路，無對外通行之道路，在土地內分別建有如附圖（一）
    所示之鐵皮屋、面積三八二點六平方公尺，現為被告使用，如附圖（二）所示之
    雞寮、面積一一一點四平方公尺，現為被告供其親戚使用，如附圖（三）所示之
    廁所、面積二六點二平方公尺，現為被告使用等情，業據本院會同兩造勘驗現場
    ，並囑託新竹縣新湖地政事務所派員測量屬實，有勘驗筆錄及新竹市新湖地政事
    務所檢送之土地複丈成果圖等附卷可稽。另原告主張之分割方式為如附圖乙、丙
    所示之土地由原告取得，如附圖甲、丁所示之土地，由被告取得等語。原告所主
    張之前揭分割方案是否可採分述如下：
（一）有關系爭四三七地號部分，被告在系爭土地上建有如附圖（四）所示之鐵皮屋
      ，已如前述，而依原告所主張之前揭分割方案，被告現使用中之鐵皮屋得以保
      存，並維持現狀繼續使用，不致影響其等現有生活環境，且兩造分得之土地亦
      均緊鄰道路，被告亦同意原告主張之此部分分割方法等情，已據其陳明在卷，
      是本院綜合原告所主張之上開分割方法，已考量到被告所有建物坐落位置、現
      有使用情況、土地利用方式等實際情形，暨被告於本院審理時亦均同意此分割
      方案，則原告之前揭主張，自堪可採。
（二）有關系爭四三九地號部分，其內分別建有如附圖（一）所示之鐵皮屋，現為被
      告使用，如附圖（二）所示之雞寮，現為被告供其親戚使用，如附圖（三）所
      示之廁所，現為被告使用，業如前述，另與四三九地號土地緊臨之四三八地號
      土地為原告所有，有土地登記簿謄本可參，依原告所主張之前揭分割方案，被
      告現正使用中之如附圖（一）所示之鐵皮屋得以保存，並維持現狀繼續使用，
      且原告所分得之土地與其原有之四三八地號相鄰，可提高其土地利用之經濟價
      值，被告對此分割方法雖表示不同意，但其不同意之理由乃謂依此分割方式將
      使其土地無對外聯絡之道路，而要求原告應將其所有之四四七、四四八地號土
      地與被告所有之四０六之一地號土地交換等語，然查，系爭四三九地號土地原
      即無對外聯絡之道路，已如前述，是該地顯屬袋地，準此，無論依何種方式分
      割，均無法使其有對外聯絡之道路，已至為明確，並被告所提以土地交換之方
      式解決所分得土地對外之聯絡，既乏其法律上請求之依據，復為原告所不同意
      ，自難可採。是本院綜合原告所主張之上開分割方法，已考量到被告所有建物
      坐落位置、現有使用情況、土地利用方式等實際情形，暨被告於本院審理時亦
      同意此分割方案僅表示希望以地易地之方式解決通路之問題，則原告之前揭主
      張，尚堪可採。
四、綜上所述，本件原告訴請就系爭共有土地准予分割，自屬有據，應予准許。又分
    割共有物之訴，核其性質，兩造本可互換地位，本件原告之起訴雖於法有據，然
    被告之應訴乃法律規定所不得不然，其所為抗辯自為伸張或防衛權利所必要，是
    以本院認本件之訴訟費用應由兩造按系爭二筆共有土地應有部分之比例分擔較為
    公允。
五、據上論結，本件原告之訴為有理由，依民事訴訟法第七十八條、第八十一條第二
    款、第八十五條第一項但書，判決如主文。
中      華      民      國    九十二    年      一      月     十七     日
                                  臺灣新竹地方法院民事第一庭
~B法      官  謝永昌
右為正本係照原本作成。
如對本判決上訴，須於判決送達後廿日內向本院提出上訴狀。
~B法院書記官  蕭宛琴
中      華      民      國    九十二    年      一      月     十七     日


司法院資訊處製作；財團法人民間司法改革基金會備份。
